【裁判字號】    92,上更(一),129
【裁判日期】    921013
【裁判案由】    妨害自由等
【裁判全文】
臺灣高等法院刑事判決                        九十二年度上更(一)字第一二九號
    上  訴  人
    即  被  告  戊○○
                乙○○
                辛○○
                丁○○
                甲○○
    右五人共同
    選任辯護人  莫怡萍律師
右上訴人因妨害自由案件，不服臺灣士林地方法院八十七年度訴字第三五八號，中華
民國八十八年四月二十日第一審判決（起訴案號：臺灣士林地方法院檢察署八十七年
度偵字第三四八三號）提起上訴，經判決後，由最高法院發回更審，本院判決如左：
    主  文
上訴駁回。
乙○○緩刑年。
    事  實
一、辛○○曾於民國（下同）七十九年間因違反藥物藥商管理法案件，經最高法院判
    處有期徒刑一年八月確定，嗣經減刑為有期徒刑一年六月，於八十五年一月二日
    執行完畢，復於八十三年間再犯肅清煙毒條例等案件，經臺灣高雄地方法院判處
    有期徒刑三年一月確定，接續前案執行，尚在假釋，丁○○曾犯違反麻醉藥品管
    理條例罪，經法院判處有期徒刑三月確定，甫於八十二年五月十七日執行完畢。
    庚○○之父母戊○○、乙○○及兄弟辛○○、丁○○人，因懷疑丙○○（本名為
    黃雅清，下稱黃女）與戊○○之女庚○○間有同性不當交往之關係，思欲阻止黃
    處所，八十七年二月十八日十八時許，辛○○、丁○○先由甲○○駕駛P8-697
    號計程車，載辛○○、丁○○二人，馳赴庚○○賃居地台北縣汐止鎮○○○路四
    二六號八樓之一，辛○○、丁○○二人先行進入該屋後（甲○○在樓下停車，隨
    後亦進入該屋內守在門口），辛○○、丁○○即先基於傷害及妨害自由之犯意聯
    絡，由二人共同或輪流出手或以庚○○屋內所有之柺杖鎖、臂力訓練器、椅子、
    掃把、網球拍毆打黃雅清，於渠二人毆打黃雅清期間，甲○○亦與辛○○、丁○○二人基於上開犯意之聯絡，守候在門口（甲○○尚未出手毆打黃女），防止黃
    不法腕力強行拉回，甲○○並出言恐嚇黃女稱不得離開，否則打死等語，恫嚇黃
    斌即令丁○○以電話通知戊○○、乙○○到場，己○○（戊○○之子，並無共同
    犯罪之意，仍在場勸阻其父母，勿傷害黃女）即載戊○○、乙○○到達該屋內。
    即與辛○○、丁○○、甲○○等人基於傷害及妨害自由之共同犯意聯絡，乙○○
    取出其所有電話線一條，與辛○○、丁○○、戊○○等，先後分別以手、腳，或
    持前開拐杖鎖、臂力訓練器、椅子、掃把、網球拍等物，合力毆打黃雅清身體。
    期間，乙○○或抓或摸黃雅清身體、下體，辛○○、丁○○、戊○○則或抓或摸
    黃雅清胸部、私處，期間，戊○○亦命黃雅清脫下褲子，否則多踢其二下等語，
    戊○○並趨前欲強行脫黃雅清之褲子（惟經黃雅清反抗始未得逞），並毆打並脅
    迫黃女做出男女交媾之不雅動作，黃女不得已只好順從（渠等人認為黃女與庚○○間有不當交往關係，意為嘲諷黃女之性別，意思不在於「猥褻」黃女），又丁○○自該屋廁所內取出庚○○所有以不詳洗廁劑潑黃雅清頭部，黃女亟思逃離，
    惟甲○○立於門口，對黃雅清稱：「你敢跑，就打死你」等語，戊○○、乙○○
    、辛○○、丁○○於毆打黃雅清之前後，亦迭出言或以係天道盟分子，敢報案的
    話試試看、或取其及全家人生命等語，恐嚇黃雅清不得離去及報案，致黃女行動
    自由繼續受到強制剝奪而不能離去，期間，辛○○並出手毆打強逼黃女立據書寫
    黃女自己及家中電話、其家長姓名，黃女受暴力，不得已祇得依指示立據書寫十
    行紙一張，乙○○亦虛情問黃雅清要否去醫院，黃女不知有詐，答稱好等語，乙○○、辛○○即再分別足踢黃女，嗣毆畢黃雅清後，戊○○、乙○○、辛○○、
    丁○○、甲○○等五人復接續同前之妨害自由之犯意聯絡，在該屋內共同謀議欲
    將黃女強脫衣褲載往陽明山、五股或觀音山人煙稀少處所丟棄，嗣後決定地點為
    觀音山附近，丁○○、乙○○與己○○，先行帶庚○○離去後，戊○○、辛○○
    、甲○○等三人，向黃雅清佯稱欲帶黃雅清至派出所，黃女知有詐，未應允同行
    ，戊○○、辛○○、甲○○復再共同毆打黃女，旋由辛○○恐嚇黃雅清不得說話
    ，否則打的更慘，不得叫管理員，否則打死等語，黃女因此心生畏懼，並因行動
    已受制於渠等人，不得已祇得隨其下樓，戊○○、辛○○、甲○○乃共同將黃雅
    清押至甲○○駕駛之計程車旁，辛○○將黃雅清踢入車內，即由甲○○駕車，戊○○坐於右前座，辛○○押黃雅清坐於後座，由戊○○將車門鎖死，驅車而去，
    戊○○、辛○○、甲○○三人仍在車內商議棄置地點，後仍決定在觀音山一帶，
    且於車行途中，戊○○、辛○○、甲○○仍接續同前之傷害之犯意聯絡，戊○○
    、辛○○出手毆打黃女之身體，迨甲○○將車行駛至觀音山一帶不詳地點，戊○○、辛○○等竟於車上脅迫黃雅清將身上外衣、長褲脫下，辛○○並以戊○○所
    有使用之煙斗戳黃雅清肚子將其身上外衣、長褲脫下，黃雅清於受彼等脅迫之下
    ，不敢反抗，自行將衣物脫至僅剩內褲及汗衫，戊○○、辛○○、甲○○等以不
    得報案，否則分屍等語，恫嚇黃女，黃女亦感心生畏懼，辛○○並強踢黃女下車
    ，將黃雅清棄置該地，揚長而去。嗣黃女自行步行至觀音山一帶不詳地點，適偶
    遇求救於夜遊人之不詳人士，始得返回就醫及報警。黃女經檢查身體受有：左手
    瘀種三X三公分、右手瘀種三X三公分、二X二、五公分、五X五公分、右臉頰大片
    瘀種十五X二十公分，左手上臂、前臂瘀傷各約五X五公分、三X三公分、七X十公
    分等之傷害。（上開毆打黃女所用之物除柺杖鎖為丁○○帶走外其餘臂力訓練器
    、椅子、掃把、網球拍、電話線一條等十行紙一張均遺留於該屋內）。
二、案經黃雅清訴由台北縣警察局新莊分局移送臺灣士林地方法院檢察署檢察官偵查
    起訴。
    理  由
一、訊據上訴人即被告戊○○、乙○○、甲○○等人均矢口否認有何犯行，被告戊○○辯稱：伊到達該屋時，黃女並無受傷，黃女係搭便車至觀音山下車，伊令黃女
    脫去衣褲，係因該衣褲係其女庚○○店內之衣物，係黃女自願脫衣褲，被告乙○○辯稱：其未目睹黃女被毆打，其僅短暫停留該處即帶其女庚○○離去，被告甲○○辯稱：其到達後，在樓下等候一、二小時，始與乙○○一同進入該屋，其僅
    目睹辛○○與黃女吵架各等語云云。被告辛○○、丁○○則承認毆打黃女一事，
    但對妨害自由等其餘犯行則均矢口否認，被告辛○○辯稱：渠到達該屋，黃女即
    出手毆打渠，其餘被告等均未毆打黃女，渠叫黃女立據書寫該字據係欲聯絡黃女
    之父將其帶回，渠等欲返回新莊市時，黃女表示無交通工具，要求順路送其返家
    ，後至五股交流道時，請黃女下車，並要黃女偷自庚○○店內之衣物返還，被告
    丁○○辯稱：伊到達該屋，即看見辛○○與黃女在拉扯，伊即將二人分離；被告
    等之選任辯護人則辯稱：被害人所呈之照片之傷勢與其驗傷單不符，其受傷部位
    均為身體外在部位，傷害之傷勢有跨大不實之處，其於警訊偵審中關於被告毆打
    使用之工具及被害獲救之過程先後不符，且該屋大樓設有保全人員，何以被害人
    陳稱被押上車前在該大樓未見有何保全人員出面盤查或阻止云云，惟查：
  (一)右揭告訴人黃女如何受被告等毆打、恫嚇、妨害自由之過程情節，迭據告訴人黃
    琴之女庚○○於原審、本院審理中證述屬實，渠等二人陳述情節大致相符，並有
    告訴人黃女之臺灣省之臺北醫院診斷證明書一紙、受傷照片二十一張在卷及證人
    庚○○於原審庭呈之十行紙一張、臂力訓練器、網球拍各一枝、電話線一條扣案
    可資佐證，再者，細觀告訴人黃女提出被毆打之照片，單見其身體臉頰、四肢外
    觀所受之傷痕有多處難以勝數之瘀腫傷勢，可見告訴人黃女當時為被告等毆打之
    慘狀，被告等確有共同傷害之犯行，彰彰明甚。
  (二)告訴人黃女雖於警訊及偵查中簡略陳述被害之經過事實，惟應係訊問之人未令其
    就發生之始末為完整之陳述所致，嗣經原審於歷次庭訊時令其就發生之過程始末
    為完整之敘述，並無前後不符相互矛盾之瑕疪，亦核與證人庚○○之證述相符，
    且庚○○為被告戊○○、乙○○之女，被告辛○○、丁○○之姊妹，均為至親家
    人，衡情，果無其事，當不致設詞誣陷自己之至親家人而故為偽證；故亦不得以
    告訴人黃女於警偵訊中未為詳細之陳述被害之經過，即遽論其後所述有杜篡之處
    。
  (三)至辯護人辯稱該屋大樓設有保全人員，何以被害人陳稱被押上車前在該大樓未見
    有何保全人員出面盤查或阻止云云，雖證人即於八十七年二月十八日十八時於臺
    北縣汐止鎮○○○路四二六號八樓之一之大樓保全人員許太山於原審證稱：該時
    未注意告訴人黃女與戊○○、辛○○、甲○○一同走出該大樓等語，惟告訴人黃
    恫嚇不得驚動保全人員（即保全警衛），告訴人黃女於孤立無援不明保全人員有
    何安全措施之情形下，未敢冒險求救，亦可理解，自難以告訴人黃女未伺機呼救
    逃離，而否認被告妨害自由之犯行。證人許太山其亦證稱：警衛室設在大門旁，
    坐在警衛室可見大門進出情形，進入沒卡才比較會注會，要出去大門外比較沒有
    注意，另一警衛王登雄是巡視大樓，其十時許即開始巡視大樓各樓層，若有人出
    入大樓其亦比較沒有注意等語，因而被告戊○○、辛○○、甲○○強押告訴人黃
    可能，是證人許太山、王登雄並非明確之證詞尚難資為有利被告之認定。
  (四)被告甲○○、戊○○、辛○○等三人亦自承：於與告訴人共同乘車離去、告訴人
    在觀音山地區脫去衣褲、下車等情節，衡情，以告訴人受傷之重，若非告訴人受
    被告等之恐嚇及強暴脅迫之強制，告訴人何以不逃去，而任毆打受傷若此？何以
    甘願與毆打伊之加害人甲○○、戊○○、辛○○等同車離去？何以願褪去衣褲幾
    近裸露狼狽且以單身女子深夜於偏僻之山區內自行行走？在在均與常情不符。足
    見告訴人確係受有強暴脅迫，已身不由己，其指訴應非子虛。
  (五)綜上所述，被告戊○○、乙○○、辛○○、丁○○、甲○○等人及其辯護人之上
    開辯解，無非係卸責之詞，均不足採信，本件事證已臻明確，被告等犯行足以認
    定。至證人即戊○○、乙○○之子己○○於本院證稱被告等並無對告訴人黃女施
    傷害、恐嚇及強暴脅迫之強制犯行云云，惟其與證人庚○○所證述之證言前後不
    符相互矛盾，且己○○身為人子、兄弟，所證難免迴護被告等，委無可採，其證
    詞亦不能資為有利被告之證據。另被告辯護人請求傳訊證人江佩玲、盧許愛卿，
    其所稱待證事實與被告有無犯傷害及妨害自由罪之主要事實無涉，自無贅予傳訊
    之必要，併此明。
二、（一）按刑法第三百零二條之妨害自由罪，原包括私禁及以其他非法方法剝奪人
    之行動自由而言，所謂非法方法，當包括強暴、脅迫等情事在內。故妨害自由行
    為繼續中，為防止被害人逃脫所為之恐嚇言行，自屬包含於妨害行動自由之同一
    意念之中，縱其所為，合於刑法第三百零五條恐嚇危害安全之情形，仍應視為剝
    奪行動自由之部分行為（最高法院七十四年台上字第三四○四號判例要旨參照）
    。查被告等於該屋內之以加害生命、身體之事（不得離開，否則打死等語，敢跑
    ，就打死等語，敢報案的話試試看、或取其及全家人生命等語，不得說話，否則
    打得更慘，不得叫管理員，否則打死等語，不得報案，否則分屍等語），恐嚇黃
    害安全之情形，仍應視為剝奪行動自由之部分行為。
    （二）又刑法第三百零二條之妨害自由罪，係妨害他人自由之概括規定，故行為
    人具有一定目的，以非法方法剝奪人之行動自由者，除法律別有處罰較重之規定
    （例如略誘及擄人勒贖等罪），應適用各該規定處斷外，如以使人行無義務之事
    ，或妨害人行使權利為目的，而其強暴、脅迫復已達於剝奪人行動自由之程度，
    即祇成立本罪，不應再依同法第三百零四條論處。誠以此項使人行無義務之事，
    或妨害人行使權利之低度行為，應為剝奪人行動自由之高度行為所吸收，不另論
    罪，不能以其目的係在使人行無義務之事，或妨害人行使權利，認為係觸犯刑法
    第三百零二條第一項及第三百零四條第一項之二罪名，依同法第五十五條，從一
    重處斷。最高法院二十九年台上字第二三五九號判例要旨著有明文。查被告等在
    該屋內及車內（被告戊○○、乙○○、辛○○、丁○○或抓或摸黃雅清身體、下
    體，被告戊○○亦命黃女脫褲，否則多踢其二下等語，戊○○並趨前欲強行脫黃
    雅清之褲子（惟經黃雅清反抗始未得逞）、脅迫黃女作出男女交媾之不雅動作，
    丁○○以不詳洗廁劑潑黃雅清頭部，辛○○強逼黃女立據書寫黃女自己及家中電
    話、其家長姓名，於車上脅迫黃雅清將身上外衣、長褲脫下，黃被踼下車），雖
    然符合刑法第三百零四條第一項強暴、脅迫強制罪，但此項強制罪之低度行為，
    應為剝奪人行動自由之高度行為所吸收。
    （三）被告等在屋內（被告辛○○、丁○○進入該屋內，甲○○守在門口以防止
    逃跑，辛○○、丁○○或共同或輪流出手以拐杖鎖、臂力訓練器、椅子、掃把、
    網球拍毆打黃女，及被告戊○○、乙○○到場，乙○○即取出其所有電話線一條
    ，與辛○○、丁○○、戊○○、乙○○等，先後分別以手、腳，或持前開拐杖鎖
    、臂力訓練器、椅子、掃把、網球拍等物，合力毆打黃雅清身體）及駛行至觀音
    山途中之車內基於傷害之犯意接續毆打告訴人黃女，致黃女受有多處瘀傷（並非
    強暴、脅迫當然之結果，而係另有傷害故意），被告等以傷害為手段，為壓制黃
    為辛○○、丁○○二人強行拉回，剝奪黃女行動自由，又被告等謀議將黃女押往
    山區，由戊○○、辛○○、甲○○共同將黃雅清押至甲○○駕駛之計程車，並由
    甲○○駕車，戊○○坐於右前座，辛○○押黃雅清坐於後座，由戊○○將車門鎖
    死，驅車至觀音山一帶，持續剝奪黃女行動自由，核被告等五人所為，係犯刑法
    第二百七十七條第一項之傷害罪及第三百零二條第一項之以強暴、脅迫之方法剝
    奪人行動自由罪。查被告等五人就所犯傷害罪與剝奪人行動自由罪，互有犯意聯
    絡及行為分擔，均為共同正犯，被告所犯傷害罪及剝奪行動自由罪二罪間，有方
    法與結果之牽連關係，應依牽連犯之規定，從一重之剝奪行動自由罪處斷。
    （四）刑法三百零二條剝奪行動自由罪，其行為含有相當繼續之性質，為繼續犯
    之一種，因而其剝奪自由之地點縱有先後不同，惟剝奪行為並無間斷者，則仍屬
    包括的一個實行行為之繼續，而只能論以單純一罪，即令於他人剝奪行動自由犯
    行當中，而加入共同實施者，亦不失為共同正犯。告訴人黃女於該屋內其行動自
    由，已受被告辛○○、丁○○、甲○○之剝奪繼續實施中，嗣被告戊○○、乙○○亦加入剝奪告訴人黃女之行動自由，則被告戊○○、乙○○亦為剝奪行動自由
    之共犯，附為說明。
    （五）公訴人認被告戊○○、乙○○、辛○○、丁○○、甲○○等人於該屋內所
    為剝奪告訴人黃女行動自由之犯行，係犯刑法第三百零四條第一項之強制罪及被
    告戊○○又犯同條第二項之強制未遂罪名，起訴法條容有未洽，應予變更，另公
    訴意旨又以：被告等五人另犯刑法第三百零五條恐嚇罪嫌、被告戊○○先後所犯
    強制罪及強制未遂罪嫌、辛○○、甲○○等先後多次強制犯行，時間緊接，手段
    相同，觸犯同一犯罪構成要件之罪名，為連續犯規定論以一罪、被告等實施恐嚇
    行為，係為達傷害行為之目的，而被告等強制行為，又以恐嚇行為為方法，是被
    告等五人所共犯之該三罪嫌，分別有方法結果之牽連關係，應從一重之刑法第三
    百零四條第一項強制罪處斷、戊○○、辛○○、甲○○等三人所連續犯刑法第三
    百零四條第一項與另犯之刑法第三百零二條第一項等二罪嫌，犯意各別，行為互
    殊，罪名不同，應分論併罰云云等法律上見解，依前所述，均容有未洽，附此敘
    明。再者，被告乙○○、丁○○所犯與其餘被告共同謀議將告訴人黃女押往觀音
    山之剝奪告訴人黃女之行動自由犯行部分，雖未據公訴人予以起訴，惟此部分與
    其二人被訴有罪之剝奪行動自由部分有繼續犯實質一罪關係，自得併予審究。
    （六）被告辛○○、丁○○前曾受有期徒刑之執行完畢，有臺灣高等法院檢察署
    刑案紀錄簡覆表及本院前案紀錄查詢表等在卷可按，其等於五年內再犯有期徒刑
    以上之本罪，均應依刑法第四十七條累犯之例加重其刑。
三、原審以被告等犯罪明確，同此事實認定，適用刑法第二十八條、第二百七十七條
    第一項、第三百零二條第一項、第五十五條、第四十七條、第三十八條第一項第
    二款、罰金罰鍰提高標準條例第一條前段，並審酌被告之犯罪動機、目的、手段
    、所生之危害及犯罪後飾詞狡辯，迄未向被害人道歉及賠償損害等一切情狀，判
    處被告戊○○有期徒刑壹年陸月、被告乙○○有期徒刑壹年貳月、被告甲○○有
    期徒刑壹年參月、被告辛○○有期徒刑壹年拾月、被告丁○○有期徒刑壹年陸月
    ，復說明：公訴人對被告戊○○求處有期徒刑二年四月；被告乙○○求處有期徒
    刑一年二月；被告辛○○求處有期徒刑三年八月；被告丁○○求處有期徒刑二年
    ，被告甲○○求刑有期徒刑二年及甲○○給予緩刑云云，惟公訴人引用法條及法
    律見解均有違誤，其所求之刑期即有未洽，且被告甲○○犯後仍無悔意，飾詞狡
    辯，迄未向被害人道歉及賠償損害，認為被告甲○○不宜諭知緩刑（本院按：甲○○另因侵占案甫於九十二年四月被台灣高雄地方法院判處有期徒刑六月，有本
    院前案紀錄查詢表在卷可按，亦不符緩刑條件），又敘明扣案之電話線一條、未
    扣案之煙斗一支係被告乙○○、戊○○所有，業據證人庚○○證述在卷，係供犯
    罪所用之物，煙斗雖未扣案，並無證據證明業已滅失，均依法諭知沒收。經核原
    判決上開認事用法及量刑，洵無不合。上訴意旨仍執前開情詞否認飾卸犯罪而指
    摘原判決，尚非有理由，應予駁回。第查，被告乙○○未曾受有期徒刑以上刑之
    宣告，有本院被告全國刑案紀錄表一紙附卷可憑，被告因為女兒庚○○之交友狀
    況而操心，一時失慮致觸刑章，經此次偵、審程序及科刑之教訓後，當知所警惕
    ，信無再犯之虞，且其年事已高，所犯情節較輕微，本院因認其所宣告之刑，以
    暫不執行為適當，爰併予宣告緩刑年。
據上論斷，應依刑事訴訟法第三百六十八條、刑法第七十四條第一款，判決如主文。
本案經檢察官田炳麟到庭執行職務。
中      華      民      國    九十二    年      十      月     十三     日
                              台灣高等法院刑事第十二庭
                                    審判長法  官  劉  景  星
                                          法  官  陳  博  志
                                          法  官  陳  志  洋
右正本證明與原本無異。
如不服本判決應於收受送達後十日內向本院提出上訴書狀，其未敘述上訴之理由者並
得於提起上訴後十日內向本院補提理由書（均須按他造當事人之人數附繕本）。
                                          書記官  蔡  佩  珊
中      華      民      國    九十二    年      十      月     二十     日
附錄：本案論罪科刑法條全文
刑法第三百零二條第一項
私行拘禁或以其他非法方法，剝奪人之行動自由者，處五年以下有期徒刑、拘役或三
百元以下之罰金。
刑法第二百七十七條第一項
傷害人之身體或健康者，處三年以下有期徒刑、拘役或一千元以下之罰金。

司法院資訊處製作；財團法人民間司法改革基金會備份。
